臺灣高等法院刑事判決
109年度交上易字第418號
上  訴  人  臺灣宜蘭地方檢察署檢察官
被      告  羅弘育



上列上訴人因被告過失傷害案件，不服臺灣宜蘭地方法院109年
度交易字第161號，中華民國109年10月28日第一審判決（起訴案
號：臺灣宜蘭地方檢察署109年度偵字第2976號），提起上訴，
本院判決如下：
    主  文
上訴駁回。
    事  實
一、羅弘育考領有普通重型機車駕駛執照，其於民國108年10月1
    7日某時，騎乘車牌號碼000-000號普通重型機車外出，於同
    日晚間7時44分許，其騎車沿宜蘭縣宜蘭市公園路由西往東
    方向直行，行經上開路段與同縣市健康路1段之劃設有行人
    穿越道之三岔路口時，本應注意車前狀況，隨時採取必要之
    安全措施，並應注意行近行人穿越道，遇有行人穿越時，無
    論有無交通指揮人員指揮或號誌指示，均應暫停讓行人先行
    通過，而當時天候陰，夜間但有照明，道路乾燥，無任何缺
    陷與障礙，視距良好，並無不能注意之情事，詎其竟疏未注
    意及此，即貿然通過上開三岔路口，適有行人楊寶月行經上
    開三岔路口，亦疏未注意應依行人穿越專用號誌之指示通行
    （當時行人穿越專用號誌顯示紅色燈號，楊寶月應禁止穿越
    道路），即貿然由北往南方向沿行人穿越道穿越公園路，羅
    弘育見狀煞車不及而撞及楊寶月，致楊寶月受有創傷性左顳
    葉和額葉硬腦膜下出血併失語症、創傷性雙側額葉、頂葉和
    左側顳葉蜘蛛網膜下出血、外傷性雙側顳葉和左額腦出血併
    中線偏移、枕骨骨折等傷害，經送醫治療後，其仍因上開創
    傷性腦傷而有認知功能障礙與記憶缺損之情形，已達重大不
    治或難治之重傷程度。羅弘育於肇事後留在現場，在其犯行
    尚未被有偵查犯罪職權之公務員發覺前，主動向到場處理之
    員警承認其係騎車肇事者，進而接受裁判。
二、案經楊寶月訴由臺灣宜蘭地方檢察署檢察官偵查起訴。 
    理  由
壹、證據能力方面
一、按被告以外之人於審判外之言詞或書面陳述，除法律有規定
    者外，不得作為證據，刑事訴訟法第159條第1項固定有明文
    ；惟被告以外之人於審判外之陳述，雖不符同法第159條之1
    至第159條之4之規定，而經當事人於審判程序同意作為證據
    ，法院審酌該言詞陳述或書面陳述作成時之情況，認為適當
    者，亦得為證據；當事人、代理人或辯護人於法院調查證據
    時，知有同法第159條第1項不得為證據之情形，而未於言詞
    辯論終結前聲明異議者，視為有前項之同意，此據同法第15
    9條之5規定甚明。經查，本件判決所引用之被告以外之人於
    審判外之陳述，固均屬傳聞證據，惟被告羅弘育就前揭審判
    外陳述均表示同意具有證據能力或不爭執，且迄至言詞辯論
    終結前亦未再聲明異議（見本院卷第53、54、78、79頁）；
    而檢察官亦表示上開證據均有證據能力或不爭執（同上卷頁
    ）。本院審酌上開證據資料製作時之情況，尚查無違法不當
    及證明力明顯過低之瑕疵，亦認為以之作為證據應屬適當，
    爰逕依刑事訴訟法第159條之5規定，認前揭證據均例外有證
    據能力。　　
二、本判決所引用之非供述證據，並無證據證明係公務員違背法
    定程序所取得，亦無顯有不可信之情況，且經本院於審理期
    日為合法調查，該等證據自得作為本案裁判之資料。
貳、實體方面
一、認定犯罪事實所憑證據及理由
  ㈠上開犯罪事實，業據被告於偵查、原審及本院審理時均坦承
    不諱（見偵字卷第5頁背面、原審卷第26、42、54、63頁、
    本院卷第52、53、80、81頁），復有以下事證可資佐證補強
    ：
　⒈被告於上開時、地騎乘機車撞及告訴人楊寶月，告訴人因而
    受有前揭傷害之事實，業據告訴人具狀陳明在卷（見他字卷
    第1頁及背面），且經目擊證人蔡春麗於警詢中證述綦詳（
    見他字卷第40至42頁），並有道路交通事故現場圖、道路交
    通事故調查報告表㈠、㈡、國立臺灣大學醫學院附設醫院（下
    稱臺大醫院）心理衡鑑報告、診斷證明書、國立陽明大學附
    設醫院住院患者重大傷病診斷確認單、診斷證明書、事故現
    場暨車損採證照片等件在卷可佐（見他字卷第16至20、30至
    33、43至54頁），是上開事實首堪認定。
　⒉依下列說明，告訴人所受傷勢已達「重傷」之程度：　　
    按刑法第10條第4項各款關於「重傷」之意涵，係指毀敗或
    嚴重減損視能、聽能、語能、味能、嗅能、生殖、一肢以上
    之機能（同條項第1款至第5款參見），或其他於身體或健康
    有重大不治或難治之傷害（同條項第6款參見）而言。從而
    ，刑法第10條第4項第6款關於重傷害所定之：「其他於身體
    或健康，有重大不治或難治之傷害」，係指除去同項第1款
    至第5款之傷害，而於身體或健康傷害重大，且不能治療或
    難於治療者而言。此之傷害重大，必須對人之身體或健康有
    重大影響，始足當之（最高法院109年度台上字第3946號判
    決意旨參照）。查告訴人因本件車禍，受有創傷性左顳葉和
    額葉硬腦膜下出血併失語症、創傷性雙側額葉、頂葉和左側
    顳葉蜘蛛網膜下出血、外傷性雙側顳葉和左額腦出血併中線
    偏移、枕骨骨折等傷害，經送醫治療後，其仍因上揭創傷性
    腦傷而有認知功能障礙與記憶缺損之情形，業見前述，是其
    所受傷害核屬刑法第10條第4項第6款所規定之傷害。又告訴
    人因上揭創傷性腦傷接受顱骨成型手術治療後，目前因認知
    功能障礙與記憶缺損，日常生活需部分依賴，109年7月28日
    神經心理衡鑑顯示MMSE12/30，CDR＝1。告訴人所受傷勢對其
    身體、健康及日常生活影響重大，且上揭傷勢屬於不能治療
    或難以治療等情，亦有臺大醫院109年10月16日出具之診斷
    證明書、臺大醫院110年1月29日校附醫秘字第1100900577號
    函所附之受理院外機關鑑定/查詢案件回復意見表在卷為憑
    （見本院卷第33、67、69頁）。職是之故，足見告訴人所受
    之上揭傷害，對於其身體或健康具有重大之影響，且不能治
    療或難以治療，應已達刑法第10條第4項第6款之重傷程度，
    至為明瞭。
　⒊按汽車（含機車）行近行人穿越道，遇有行人穿越時，無論
    有無交通指揮人員指揮或號誌指示，均應暫停讓行人先行通
    過；汽車（含機車）行駛時，駕駛人應注意車前狀況及兩車
    併行之間隔，並隨時採取必要之安全措施，不得在道路上蛇
    行，或以其他危險方式駕車。道路交通安全規則第103條第2
    項、第94條第3項分別定有明文。被告既曾考領有普通重型
    機車之駕駛執照，對於上開交通規則自無不知之理。其騎乘
    機車上路，自應注意上開規則，而當時天候陰，夜間但有照
    明，道路乾燥，無任何缺陷與障礙，視距良好，並無不能注
    意之情事，有前揭卷附之道路交通事故調查報告表㈠可稽（
    見他字卷第32頁），故客觀上被告於騎車行經上開三岔路口
    前，倘能注意車前狀況，暫停讓該路口行人穿越道上之行人
    先行通過，當可避免本件車禍之發生。然其竟疏未注意及此
    ，即貿然騎車直行，致撞及行走於行人穿越道上之告訴人，
    足認被告確有違反前揭道路交通安全規則之過失，且其過失
    行為致使告訴人受有重傷，被告之過失行為與告訴人之重傷
    結果間，亦具有相當因果關係至明。此外，本件交通事故經
    送交通部公路總局臺北區監理所基宜區車輛行車事故鑑定會
    鑑定，再送交通部公路總局車輛行車事故鑑定覆議會覆議結
    果，均同認被告有騎車行近行人穿越道，遇有行人穿越，而
    未暫停讓行人先行通過之肇事原因，此有交通部公路總局臺
    北區監理所基宜區車輛行車事故鑑定會108年12月4日基宜區
    0000000案鑑定意見書、交通部公路總局車輛行車事故鑑定
    覆議會109年2月7日0000000案覆議意見書在卷可佐（見他字
    卷第11頁背面至第12頁背面、第14至15頁），亦可供參考。
　⒋又行人穿越道設有行人穿越專用號誌者，應依號誌之指示迅
    速穿越；行人專用號誌「站立行人」之紅色燈號穩定顯示時
    ，行人禁止進入道路，道路交通安全規則第134條第5款、道
    路交通標誌標線號誌設置規則第207條第3款分別定有明文。
    觀諸卷附道路交通事故現場圖所示（見他字卷第30、31頁）
    ，可知本案車禍事故發生之三岔路口設有行人專用號誌。而
    目擊證人蔡春麗於警詢中證稱：當時行人（按即告訴人）走
    在我前方約3至4公尺，一樣要步行前往宜蘭運動公園的方向
    ，當時我抵達至路口時，有看到路口健康路1段行人號誌為
    紅燈，公園號誌為綠燈，此時我看到告訴人有查看左右方有
    無來車後，便直接步行於行人穿越道上的中間處位置，並往
    南方向步行，我很擔心告訴人的安全等語（見他字卷第40、
    41頁），足見告訴人當時並未注意依行人穿越專用號誌之指
    示，即貿然於行人專用號誌顯示紅色燈號時，仍逕自闖越紅
    燈通行甚明，上揭鑑定、覆議結果亦同此認定，可資參照。
    惟告訴人固有上開疏失，但被告既有本案過失行為，致生告
    訴人重傷之結果，自不因此而阻免其過失致重傷犯行之成立
    。
　⒌檢察官上訴意旨雖以：依證人蔡春麗之警詢證述，可知被告
    之車速很快，時速約有60至70公里。而本件案發路段之速限
    為時速50公里，故被告除前揭過失外，亦有超速行駛之過失
    云云。惟查，觀諸前揭道路交通事故調查報告表㈠所載（見
    他字卷第32頁），本件案發地點之速限為50公里，而被告僅
    供稱其車速為時速40至50公里（見他字卷第38頁），否認其
    有超速之行為。又依卷附被告機車之車損採證照片（見他字
    卷第47頁至第51頁背面），至多僅能證明本件車禍確有造成
    被告機車之若干車損，尚難遽認被告之車速為何。復觀諸卷
    附道路交通事故現場圖及現場採證照片（見他字卷第30頁、
    第45頁至第46頁背面），雖有「煞車痕」、「刮地痕」之痕
    跡及紀錄，而即便認該等煞車痕、刮地痕係被告所騎機車形
    成之痕跡，然機車煞車及倒地後刮地痕跡之形成及其長度，
    除與行車速度相關外，道路坡度、鋪面材質、鋪設時間長短
    、倒地時角度乃至雙方碰撞位置、碰撞角度、雙方之閃避動
    作及道路當時之天候狀況等各項因素，俱會影響機車煞車痕
    、刮地痕之長度及深淺，無法單以此痕跡長度遽為判斷被告
    機車倒地前之行車速度。至證人蔡春麗雖於警詢時證稱：當
    時我在停等紅燈，突然間我看到1輛機車（按即被告所騎機
    車），速度很快地從告訴人的右方位置行駛過去，就直接撞
    上告訴人；當時該機車的車速我認為約60至70公里等語（見
    他字卷第41頁）。然證人蔡春麗即使有目睹本案車禍經過，
    但本案路段速限為時速50公里，倘騎乘機車接近該速限，本
    屬非慢之車速，而該證人所稱其認為被告之車速約60至70公
    里云云，亦無非僅係其個人主觀上推測之詞，並未有任何車
    速測定上之相關依據，自非精確，實難執此即遽認被告確有
    騎車超速之事實。此外，本件復無其他證據資以證明被告確
    有騎車超速之情，檢察官上訴意旨徒以前詞，指稱被告另有
    超速行駛之過失云云，自無足取。
　㈡綜上所述，足徵確有上開犯罪事實，被告任意性之自白核與
    事實相符，自堪採信。是以本件事證已臻明確，被告之犯行
    應堪認定。　　
二、論罪之說明　　
　㈠被告之罪名：
　　按刑法總則之加重，係概括性之規定，所有罪名均一體適用
    ；刑法分則之加重，係就犯罪類型變更之個別犯罪行為予以
    加重，成為另一獨立之罪名。道路交通管理處罰條例第86條
    第1項規定：「汽車駕駛人，無駕駛執照駕車、酒醉駕車、
    吸食毒品或迷幻藥駕車、行駛人行道或行經行人穿越道不依
    規定讓行人優先通行，因而致人受傷或死亡，依法應負刑事
    責任者，加重其刑至二分之一」，係就刑法第276條之過失
    致人於死罪、第284條之過失傷害（及致重傷）罪之基本犯
    罪類型，對於加害人為汽車駕駛人，於從事駕駛汽車之特定
    行為時，無駕駛執照駕車、酒醉駕車、吸食毒品或迷幻藥駕
    車、行駛人行道或行經行人穿越道不依規定讓行人優先通行
    ，因而致人受傷或死亡之特殊行為要件予以加重處罰，已就
    上述刑法第276條、第284條各罪犯罪類型變更之個別犯罪行
    為予以加重，而成另一獨立之罪名，自屬刑法分則加重之性
    質。本件被告騎車行經行人穿越道，不依規定讓行走於行人
    穿越道上之告訴人先行，因而致告訴人受有重傷，是核被告
    所為，係犯道路交通管理處罰條例第86條第1項、刑法第284
    條後段之汽車駕駛人，行經行人穿越道不依規定讓行人優先
    通行，因而過失致重傷罪。公訴意旨認被告係犯刑法第284
    條後段之過失致重傷罪（起訴書誤載為過失傷害罪），容有
    誤會，惟因起訴之基本社會事實同一，並經本院當庭踐行罪
    名告知之程序（見本院卷第51、77頁），已無礙於被告防禦
    權之行使，爰依法變更起訴法條。　　
　㈡刑之加重：
　　被告騎車行經行人穿越道，不依規定讓行人優先通行，因而
    致告訴人受有重傷，應依道路交通管理處罰條例第86條第1
    項規定，加重其刑。　　　
　㈢刑之減輕：
　　被告於肇事後留在現場，在其犯行尚未被有偵查犯罪職權之
    公務員發覺前，主動向到場處理之員警承認其係騎車肇事者
    ，進而接受裁判，此有道路交通事故肇事人自首情形紀錄表
    在卷可稽（見他字卷第36頁），是被告核已自首，酌依刑法
    第62條前段規定，減輕其刑。　　
　㈣刑之加減的順序：
　　被告所犯本件犯行，有上開加重其刑及自首減輕其刑規定之
    適用，爰依刑法第71條第1項規定，先加而減之。　　
三、上訴駁回之理由
  ㈠原審經詳細調查後，本於相同見解，以被告犯罪之事證明確
    ，經依道路交通管理處罰條例第86條第1項規定加重其刑，
    再依刑法第62條前段自首規定減輕其刑後，因而適用道路交
    通管理處罰條例第86條第1項、刑法第11條前段、第284條後
    段、第62條前段、第41條第1項前段，刑法施行法第1條之1
    第1項之規定，並審酌被告有如前述之過失程度，因而造成
    告訴人受有重傷之結果，犯罪所生損害非輕，且因未能與告
    訴人及其家屬達成和解，犯罪所生損害未經彌補，然考量告
    訴人亦有前述之過失程度，並考量被告犯後始終坦承過失之
    犯後態度，兼衡其於原審審理中自陳在學校擔任廚工、月收
    入約新臺幣（下同）2萬多元，與妻子及2名女兒同住，及其
    國中畢業之智識程度等一切情狀，酌情量處被告有期徒刑4
    月，並諭知易科罰金之折算標準為以1千元折算1日。經核原
    審認定事實及適用法律均無不合，量刑亦屬妥適。　
  ㈡檢察官上訴意旨復以：被告於警詢時並未坦承過失犯行，且
    推諉己身之責任，而轉嫁過失予告訴人，然原審認被告始終
    坦承過失，自有未恰。又被告於告訴人昏迷期間僅對家屬表
    示慰問及詢問病況，卻未曾致歉，故原審僅量處被告有期徒
    刑4月，顯屬過輕，不足以警惕被告騎車時應盡之注意義務
    ，不符罪刑相當原則云云。惟按量刑係法院就繫屬個案犯罪
    之整體評價，為事實審法院得依職權自由裁量之事項，故量
    刑判斷當否之準據，應就判決之整體觀察為綜合考量，不可
    摭拾其中片段，遽予評斷，苟已以行為人之責任為基礎，並
    斟酌刑法第57條各款所列情狀，在法定刑度內，酌量科刑，
    無偏執一端，致明顯失出失入情形，即不得任意指摘為違法
    （最高法院108年度台上字第2294號判決意旨參照）。本院
    審酌原審就被告之犯罪情節及科刑部分之量刑基礎，已於原
    判決理由欄內具體說明，業見前述，顯已斟酌刑法第57條各
    款事由而為刑之量定，係以行為人責任為基礎，兼顧對被告
    有利與不利之科刑資料，既未逾越法定範圍，亦無違背公平
    正義之精神，客觀上不生量刑畸輕或有所失出之裁量權濫用
    ，核與罪刑相當原則無悖，自不得再摭拾其中之片段而任意
    指摘，縱仍與檢察官主觀上之期待有所落差，仍難遽指原審
    量刑有何不當或違法。況被告於警詢時所述，僅係針對警方
    之詢問而為陳述，惟警方並未詢問被告有何過失行為，更未
    質以被告是否坦承過失犯行，被告因而並未針對其有無過失
    一節有所陳述，自難遽認被告於警詢時即有否認過失之意；
    而因告訴人就本件車禍事故亦有上揭所認定之疏失，被告於
    警詢時加以陳明，與事實並無不合，亦難謂被告係欲轉嫁過
    失責任予告訴人。故檢察官上訴意旨徒執前詞，指稱原審量
    刑過輕云云，自無足取。
  ㈢綜上所述，檢察官上訴指稱被告另有騎車超速之過失，且指
    摘原審量刑過輕云云，俱非可採，均如前述，是其上訴為無
    理由，應予駁回。
據上論斷，應依刑事訴訟法第368條、第364條、第300條，判決
如主文。
本案經檢察官劉惟宗提起公訴，檢察官張學翰提起上訴後，由檢
察官邱美育到庭執行職務。
中　　華　　民　　國　　110 　年　　2 　　月　　23　　日
　　　　　　　　　刑事第十五庭  審判長法　官  林怡秀
　　　　　　　　　　　　　　　　　    法　官  呂煜仁
　　　　　　　　　　　　　　　　　    法　官  陳信旗
以上正本證明與原本無異。
如不服本判決，應於收受送達後20日內向本院提出上訴書狀，其
未敘述上訴之理由者並得於提起上訴後20日內向本院補提理由書
（均須按他造當事人之人數附繕本）「切勿逕送上級法院」。
                                      書記官  董佳貞
中　　華　　民　　國　　110 　年　　2 　　月　　23　　日
附錄本案論罪科刑法條全文：
道路交通管理處罰條例第86條
    汽車駕駛人，無駕駛執照駕車、酒醉駕車、吸食毒品或迷幻
    藥駕車、行駛人行道或行經行人穿越道不依規定讓行人優先
    通行，因而致人受傷或死亡，依法應負刑事責任者，加重其
    刑至二分之一。
　　汽車駕駛人，在快車道依規定駕車行駛，因行人或慢車不依
    規定，擅自進入快車道，而致人受傷或死亡，依法應負刑事
    責任者，減輕其刑。
刑法第284條
    因過失傷害人者，處一年以下有期徒刑、拘役或十萬元以下
    罰金；致重傷者，處三年以下有期徒刑、拘役或三十萬元以
    下罰金。